臺灣高等法院臺中分院民事判決　96年度上字第89號
上　訴　人　丁○○
訴訟代理人　戊○○
被 上訴 人　丙○○
被 上訴 人　乙○○
被 上訴 人　甲○○
上列當事人間請求確認排水權事件，上訴人對於中華民國96年1
月23日臺灣臺中地方法院95年度訴字第2385號第一審判決提起上
訴，本院於民國96年6月5日言詞辯論終結，判決如下：
    主  文
上訴駁回。
第二審訴訟費用由上訴人負擔。
    事實及理由
壹、程序方面：
    本件上訴人經合法通知，未於言詞辯論期日到場，核無民事
    訴訟法第386條所列各款情形，准依被上訴人聲請，由其一
    造辯論而為判決。
貳、實體方面：
一、上訴人於原法院起訴主張：上訴人所有坐落臺中縣大里市○
    ○段36之3地號土地（以下簡稱36之3號土地），與被上訴人
    共有之同地段47號土地（以下簡稱47號土地）相鄰，依內政
    部製作之航空測量圖顯示，上訴人所有之36之3號土地自始
    即高於被上訴人共有之47號土地，依民法第755條第1項規定
    ，被上訴人自負有提供47號土地供上訴人排水之義務，惟上
    訴人請求被上訴人出面協調前開排水事宜，卻遭被上訴人拒
    絕，爰依民法第775條第1項規定，提起本件訴訟，請求被上
    訴人應提供其等共有上開47號土地中如上訴人於原審95年10
    月2日所具聲請狀第2張附圖所示橘色部分，供上訴人排水。
二、上訴人於本院主張：雖上訴人確有於上揭36之3號土地上擴
    建廠房之計劃，但其排放水系統係依台中縣政府建設局工業
    課所核許之路線，即依循舊有廠房既有之排水系統，現有之
    流水乃是自然氣候之雨水所成，並非上訴人人工所致之流水
    ；且被上訴人除將本件系爭之流水系統阻塞外，亦有將舊有
    另一地下排水系統予以掩埋之情節發生等語。並上訴聲明：
    （一）原判決廢棄；（二）請求被上訴人將坐落台中縣大里
    市○○段36-3地號土地內，如原審95年10月2日聲請狀所附
    第一張附圖所示橘色部分土地供上訴人排水；（三）第一、
    二審之訴訟費用均由被上訴人負擔。
三、被上訴人則抗辯：兩造所有之上開土地相鄰，被上訴人共有
    之47地號土地坐落臺中縣大里工業區西側與頭汴溪東岸之間
    ，上訴人所有之36之3號土地則緊鄰大里工業區西側，原本
    皆為農地，惟因靠近大里工業區，於近年先後被開發為工廠
    建築用地，被上訴人共有之47號土地已被政府徵收部份以設
    置防汛道路，並於樁號2+550附近、緊鄰被上訴人土地處興
    建公園，故該47號土地已不能再通河渠或溝道。又上訴人係
    在36之3號土地上設置工業區廠房，該廠房排出之污水，自
    應導引至大里工業區本身設置之污水處理廠處理，其逕自主
    張應排放至被上訴人共有之鄰地，自無理由。再者，低地所
    有權人僅對相鄰之高地自然流至之水，負有承接義務，上訴
    人提起本件訴訟，係主張自其所有36之3號土地以人工方式
    開設管線，將水排至被上訴人共有之47號鄰地，自與前揭規
    定不符；另上訴人主張被上訴人阻塞流水系統、掩埋地下排
    水系統云云，亦非真實，不足採信。況且，高地所有權人無
    從依據物權法上相鄰關係之規定，請求確認其對低地所有權
    人存有排水之地役權存在，是上訴人訴請確認自然流水之排
    水權，亦非法之所許，其提起本件訴訟自乏依據等語，並答
    辯聲明：（一）上訴駁回。（二）第二審訴訟費用由上訴人
    負擔。
四、按當事人不得於第二審訴訟程序提出新攻擊或防禦方法；但
    對於在第一審已提出之攻擊或防禦方法為補充者，不在此限
    ；民事訴訟法第447條第1項第3款定有明文。經查，上訴人
    於原審，依民法第775條第1項規定，請求被上訴人應提供其
    等共有上開47號土地中如上訴人95年10月2日所具聲請狀第2
    張附圖所示橘色部分，供上訴人排水，並主張：「36-3號土
    地水流本來可以流向兩側，但因為左側被被告賭塞才提起本
    件訴訟。我們起訴是請求可以排放一般家庭用水，至於工業
    的污水是依照廠區的既有的污水處理系統排放」等語（見原
    審96年1月9日言詞辯論筆錄，原審卷第48頁）。經原審駁回
    上訴人之訴後，上訴人提起上訴，於本院主張：其排放水系
    統係依台中縣政府建設局工業課所核許之路線，即依循舊有
    廠房既有之排水系統，現有之流水乃是自然氣候之雨水所成
    ，並非上訴人人工所致之流水，且被上訴人除將本件系爭之
    流水系統阻塞外，亦有將舊有另一地下排水系統予以掩埋之
    情節發生等語。核屬對於在第一審已提出之攻擊或防禦方法
    為補充，揆諸前揭說明，於法並無不合，應予准許。
五、按民法第775條第1項規定：「由高地自然流至之水，低地所
    有人不得妨阻」，是以必須為自然流至之水，如河水、泉水
    、雨水、雪水等流於地表或自地下滲出之自然流水，始有上
    開條文之適用，則因人為使用過後應予排放之水，低地所有
    人自無承接之義務。又相鄰二地之低地所有人依上述規定所
    負承水義務，係屬消極之不作為義務，亦即其僅不得有任何
    妨阻行為，致使高地自然流至之水無法排出，並無以積極作
    為（如提供其土地特定部分作為渠道）疏通該自然流水之義
    務。
六、本件上訴人於原審先則自承應自其所有之36之3號土地排放
    至被上訴人共有之47號土地之水，為家庭用水（見原審前揭
    言詞辯論筆錄），與前揭條文所稱「自然流至之水」顯有區
    別，上訴人依據上述規定，主張其有權將該等非自然流水排
    放至被上訴人所有土地，自非可採。上訴人嗣於本院雖主張
    其現有之流水乃是自然氣候之雨水所成，並非上訴人人工所
    致之流水云云。惟上訴人於本院準備程序亦自承：「原來的
    水流經過地下涵管，該涵管目前都還在，因源頭為被上訴人
    所堵塞，故為解決排水的問題，乃重新建構水溝，並請求被
    上訴人提供土地以供繼續完成建構水溝，以供排水」「希望
    鈞院能夠協調，上訴人之排水可以不用經過被上訴人的土地
    ，但施工當中希望被上訴人能夠提供或同意機具的進入及施
    工經過被上訴人土地」（見本院96年4月18日準備程序筆錄
    ，本院卷第32、33頁反面）。姑不論，被上訴人否認有上訴
    人所主張之阻塞排水系統情事，上訴人所主張之堵塞地方，
    亦非上訴人所請求被上訴人供其排水之處。且依上訴人前揭
    主張，其爰依民法第775條第1項規定，提起本件訴訟之目的
    ，旨在為解決排水問題，已重新建構水溝，故請求被上訴人
    提供系爭共有47地號土地之特定部分供其施作排水渠道，銜
    接其已施作之溝渠；揆諸前開說明，核與民法第775條第1項
    規定不合，不應准許。且上訴人既自承其排水亦可不經過被
    上訴人的土地，但施工當中希望被上訴人能夠提供或同意機
    具進入及經過被上訴人土地；更與民法第775條第1項規定相
    違，自難准許。
七、綜上所述，上訴人依民法第775條第1項規定，請求被上訴人
    等應提供其等共有之上開47號土地中如上訴人於原審95年10
    月2日所具聲請狀第2張附圖所示橘色部分，供其施作排水渠
    道以供排水，為無理由，不應准許。原審為上訴人敗訴之判
    決，並無不合。上訴意旨指摘原判決不當，求予廢棄改判，
    為無理由，應予駁回。
八、本件事證已臻明確，兩造其餘攻擊防禦方法，經核均與判決
    結果無影響，爰不分別斟酌論述，附此敘明。
九、據上論結，本件上訴為無理由，依民事訴訟法第449條第1項
    、第78條、第463條、第385條第1項前段，判決如主文。
中　　華　　民　　國　　96　　年　　6 　　月　　26　　日
                  民事第二庭    審判長法　官  童有德
                                      法　官  蔡秉宸
                                      法　官  翁芳靜
以上正本係照原本作成。
如對本判決上訴，須於收受判決送達後20日內向本院提出上訴書
狀，其未表明上訴理由者，應於提出上訴後20日內向本院提出上
訴理由書（須按他造人數附具繕本）。
上訴時應提出委任律師為訴訟代理人之委任狀。具有民事訴訟法
第466條之1第1項但書或第2項之情形為訴訟代理人者，另應附具
律師及格證書及釋明委任人與受任人有該條項所定關係之釋明文
書影本。
                                      書記官  許美惠
中　　華　　民　　國　　96　　年　　6 　　月　　27　　日
                                                      Ｍ
